臺灣高等法院臺中分院刑事裁定
111年度毒抗字第401號
抗  告  人  
即  被  告  姚大成



上列抗告人即被告因強制戒治案件，不服臺灣苗栗地方法院中華
民國111年4月1日111年度毒聲字第157號第一審裁定（聲請案號
：臺灣苗栗地方檢察署111年度聲戒字第8號、111年度毒偵緝字
第56號），提起抗告，本院裁定如下：
    主  文
抗告駁回。
    理  由
一、抗告人即被告姚大成（下稱抗告人）抗告意旨略以：強制戒
    治屬機構內與監禁之模式，性質上實為刑罰的延伸，故應有
    刑事訴訟法第370條不利益變更禁止原則之適用。又心理醫
    生固然有輔導或諮商之專業，然而仍須擬定一套完整客觀之
    評估標準，否則難謂無過於僵化，並有凌駕戒癮治療實施辦
    法之嫌。再者，累犯或前科紀錄，只能證明抗告人以往素行
    不佳，並不能客觀判斷抗告人有無再次施用毒品之傾向，若
    以抗告人之前科作為本件強制戒治之依據，顯有偏頗，且有
    違憲法所揭示之比例原則。懇請撤銷原裁定，更為適當合法
    之裁定，俾使抗告人早日復歸社會等語。
二、按犯毒品危害防制條例第10條之罪者，檢察官應聲請法院裁
    定，令被告入勒戒處所觀察、勒戒，其期間不得逾2月。觀
    察、勒戒後，檢察官依據勒戒處所之陳報，認受觀察、勒戒
    人無繼續施用毒品傾向者，應即釋放，並為不起訴之處分或
    不付審理之裁定；認受觀察、勒戒人有繼續施用毒品傾向者
    ，檢察官應聲請法院裁定令入戒治處所強制戒治，其期間為
    6個月以上，至無繼續強制戒治之必要為止。但最長不得逾1
    年。依前項規定為觀察、勒戒或強制戒治執行完畢釋放後，
    3年後再犯第10條之罪者，適用前2項之規定，毒品危害防制
    條例第20條第1項至第3項定有明文。次按勒戒處所應注意觀
    察受觀察、勒戒人在所情形，經醫師研判其有或無繼續施用
    毒品傾向後，至遲應於觀察、勒戒期滿之15日前，陳報該管
    檢察官，觀察勒戒處分執行條例第8條第1項亦定有明文。是
    依前揭法條規定，研判受觀察、勒戒人有無繼續施用毒品傾
    向者，係由勒戒處所內之專業醫師為之；又有無繼續施用毒
    品傾向之評估標準，並非完全以受觀察、勒戒人勒戒後之結
    果為準，勒戒前之各種情況，仍應作為評估之依據，而關於
    有無繼續施用毒品傾向之評估標準，法務部已於民國110年3
    月26日以法矯字第11006001760號函修正頒布「有無繼續施
    用毒品傾向評估標準紀錄表」、「有無繼續施用毒品傾向評
    估標準評分說明手冊」。是受觀察、勒戒人有無「繼續施用
    毒品傾向」，係依具體個案之臨床實務及相關事證等情綜合
    判定，有其相當之專業依據及標準，且涉及專門醫學，又衡
    酌強制戒治之目的，係為協助施用毒品者戒斷毒品之心癮及
    身癮所為之一種保安處分類型，該評估標準係將與判斷有無
    繼續施用傾向之相關因素加以列舉及量化，適用於每一位受
    觀察、勒戒處分之人，具一致性、普遍性、客觀性，以利執
    法者判定受勒戒人有無繼續施用毒品傾向。是對於受觀察勒
    戒人有無繼續施用毒品之傾向，係由矯正機關及醫療人員共
    同依前述之評估標準，針對具體個案之臨床實務及相關事證
    等情為綜合判定，有其相當之專業依據，倘其評估由形式上
    觀察，並無違反評估標準，亦無擅斷或濫權等明顯不當之處
    ，法院即應予尊重。
三、經查：
  ㈠抗告人前曾因施用毒品案件，於92年7月10日觀察、勒戒執行
    完畢，嗣於前次觀察、勒戒執行完畢3年後之109年5月6日施
    用第一級毒品海洛因、109年5月7日13時24分前回溯96小時
    内之某時，施用第二級毒品甲基安非他命各1次，經原審法
    院以110年度毒聲字第544號裁定送觀察、勒戒確定。抗告人
    於111年2月18日入法務部矯正署臺中戒治所附設勒戒處所施
    以觀察、勒戒後，由該所依據「有無繼續施用毒品傾向評估
    標準說明手冊」就抗告人之前科紀錄與行為表現、臨床評估
    、社會穩定度等3大項因素（每大項均有靜態因子與動態因
    子）進行評估，其中：⑴前科紀錄與行為表現部分合計為32
    分（毒品犯罪相關司法紀錄「6筆」以上限10分計、首次毒
    品犯罪年齡「21-30歲」計5分、其他犯罪相關紀錄「5筆」
    以上限10分計、入所時尿液毒品檢驗「一種毒品反應」計5
    分，上開4項靜態因子合計為30分；所內行為表現「持續於
    所內抽菸」計2分，上開動態因子合計為2分）、⑵臨床評估
    部分合計為37分（多重毒品濫用「有，種類：海洛因、安非
    他命」計10分、合法物質濫用「有，種類：菸」計2分、使
    用方式「有注射使用」計10分、使用年數「超過1年」計10
    分，上開靜態因子合計為32分；精神疾病「無」計0分、臨
    床綜合評估（含病識感、動機、態度、就醫意願）評定為「
    偏重」計5分，上開動態因子合計為5分）、⑶社會穩定度部
    分合計為0分（「全職工作配管」計0分，上開靜態因子合計
    0分；家人濫用藥物「無」計0分、入所後家人是否訪視為「
    有」計0分、出所後是否與家人同住為「是」計0分，上開動
    態因子以上限0分計算）。以上前科紀錄與行為表現、臨床
    評估、社會穩定度等總分合計為69分（靜態因子共計62分，
    動態因子共計7分），經評定認被告為「有繼續施用毒品傾
    向」之情事，有法務部矯正署臺中戒治所111年3月24日中戒
    所衛字第11110001330號函所附之「有無繼續施用毒品傾向
    證明書」及「有無繼續施用毒品傾向評估標準紀錄表」在卷
    可稽（偵緝56卷第46至47頁）。而前述綜合判斷之結果，係
    該勒戒處所相關專業知識經驗人士於被告觀察、勒戒期間，
    依其本職學識就被告之前科紀錄與行為表現、臨床評估及社
    會穩定度等因素所為之綜合判斷，具有科學驗證所得之結論
    ，且由形式上觀察，並無擅斷或濫權等明顯不當之情事，自
    得資為判斷被告有無繼續施用毒品傾向之證明。原審法院因
    予裁定抗告人令入戒治處所施以強制戒治，核其認事用法並
    無違誤。
　㈡又關於毒品犯罪相關司法紀錄及其他犯罪相關紀錄，依修正
    後之評估標準，均設有上限10分，而本件評估標準紀錄表係
    依110年3月26日新修正之評估標準所做成，其中前案紀錄所
    占比重已有設限，已相當程度減緩前科紀錄的影響性，且觀
    諸本件抗告人之評分結果，其前科紀錄僅占32分，其餘行為
    表現、臨床評估、社會穩定度之分數占37分，合計69分，依
    修正後之評估標準，應評定為有繼續施用毒品之傾向，已如
    前述，由此可知，上開評定結果並非僅以抗告人之前案紀錄
    作為評定有繼續施用毒品傾向之依據。抗告意旨謂以前科紀
    錄認定抗告人有繼續施用毒品之傾向顯非客觀，空言指摘原
    裁定違反比例原則云云，自非可採。至抗告意旨稱：強制戒
    治屬機構內與監禁之模式，性質上為刑罰之延伸，應有刑事
    訴訟法第370條所謂不利益變更禁止原則之適用云云，惟刑
    事訴訟法第370條有關不利益變更禁止原則，係規定被告上
    訴或為被告之利益而上訴者，第二審法院不得諭知較重於原
    審判決之刑（含宣告刑及執行刑），與本件原審法院裁定抗
    告人令入戒治處所強制戒治（屬第一審法院之裁定），並無
    關聯，抗告人此部分指摘容有誤解。況毒品危害防制條例所
    規定之觀察、勒戒或強制戒治處分，其立法意旨在幫助施用
    毒品者戒除毒癮，該處分之性質非為懲戒行為人，目的係在
    戒除行為人施用毒品身癮及心癮之措施，且強制戒治係導入
    療程之觀念，針對行為人將來之危險所為預防、矯治措施之
    保安處分，以達教化與治療之目的，可謂刑罰之補充制度，
    尚不能與刑罰相提並論，是此部分抗告意旨，難認可採。
四、綜上所述，原審法院依毒品危害防制條例第20條第2項規定
    ，裁定抗告人令入戒治處所施以強制戒治，其期間為6個月
    以上，至無繼續強制戒治之必要為止，但最長不得逾1年，
    經核無不合。抗告人猶執前詞提起抗告，指摘原裁定不當，
    其抗告為無理由，應予駁回。　　
據上論斷，應依刑事訴訟法第412條，裁定如主文。
中　　華　　民　　國　　111 　年　　4 　　月　　29　　日
            刑事第五庭    審判長法　官  鄭永玉
　　　　　　　　　　　　        法　官  卓進仕
　　　　　　　　　　　　　      法　官  許文碩
以上正本證明與原本無異。
不得再抗告。
                                書記官  林育萱
　　　　　　　　　　　　　　　　
中　　華　　民　　國　　111 　年　　4 　　月　　29　　日